臺灣臺中地方法院交通事件裁定　　　　100年度交聲字第841號
原處分機關　交通部公路總局臺中區監理所
異　議　人
即受處分人　林富堂
送達代收人　林炳宏
上列異議人即受處分人因違反道路交通管理處罰條例案件，對於
交通部公路總局臺中區監理所於民國100年2月14日所為之處分（
中監違字第裁60-GE0000000號裁決書），聲明異議，本院裁定如
下：
    主    文
原處分撤銷。
林富堂汽車駕駛人，駕駛汽車肇事致人受傷而逃逸，處吊銷駕駛
執照，壹年內不得考領駕駛執照。
    理    由
一、原處分意旨係以：異議人林富堂駕駛車牌號碼7367-FZ號自
    小客車，於民國97年7月19日14時許，在臺中市○○路與大
    連路口處，因駕駛汽車肇事致人受傷後逃逸之違規事實，經
    臺中市政府警察局第五分局交通分隊員警掣開中市警交字第
    GE0000000號違反道路交通管理事件通知單舉發。本案緩起
    訴已期滿確定，本所遂於100年2月14日依照違規事實，依違
    反道路交通管理處罰條例第62條第4項前段、第67條第3項規
    定，以中監違字第裁60-GE0000000號裁決書裁處罰鍰新臺幣
    （下同）6,000元，並吊銷駕駛執照，1年內不得考領駕駛執
    照之處分。
二、聲明異議意旨略以：依據行政罰法第26條規定，一行為同時
    觸犯刑事法律及違反行政法上義務規定者，依刑事法律處罰
    之。本人業經檢察官為緩起訴處分，並已繳納10,000元在案
    ，而監理機關另裁處罰鍰6,000元，並執行吊銷駕照，實無
    再一事二罰處行政罰之必要，請庭上撤銷行政罰鍰6,000元
    ，以維持公平正義原則等語。
三、本院認：
  (一)按汽車駕駛人駕駛汽車肇事致人受傷或死亡者，應即採取
      救護措施及依規定處置，並通知警察機關處理，不得任意
      移動肇事汽車及現場痕跡證據，違反者處3000元以上9000
      元以下罰鍰。前項駕駛人肇事致人受傷而逃逸者，吊銷其
      駕駛執照，1年內不得考領駕駛執照，道路交通管理處罰
      條例第62條第3項、第62條第4項前段及第67條第3項分別
      定有明文。
  (二)又94年2月5日公布，95年2月5日施行之行政罰法第1條規
      定「違反行政法上義務而受罰鍰、沒入或其他種類行政罰
      之處罰時，適用本法。但其他法律有特別規定者，從其規
      定」，足認行政罰法係屬行政罰之基本法，而道路交通管
      理處罰條例本質上係屬行政罰，此由該條例中就交通違規
      行為所定法律效果包括罰鍰、吊扣銷證照裁罰等行政罰觀
      之甚明（參照行政罰法第1條、第2條將罰鍰、吊扣銷證照
      處分均定為行政罰），是違反道路交通管理處罰條例之裁
      罰事件，自有行政罰法之適用。
  (三)次按行政罰法第26條規定：「一行為同時觸犯刑事法律及
      違反行政法上義務規定者，依刑事法律處罰之。但其行為
      應處以其他種類行政罰或得沒入之物而未經法院宣告沒收
      者，亦得裁處之。前項行為如經不起訴處分或無罪、免訴
      、不受理、不付審理之裁判確定者，得依違反行政法上義
      務規定裁處之。」，其目的在於避免行為人所為之一不法
      行為承受過重且重複之處罰，即一行為如果發生刑罰法律
      與行政秩序罰競合適用之關係時，基於一事不二罰之法理
      ，經由立法程序確立以刑罰優先為原則，此觀諸該條立法
      理由明確揭示：「一行為同時觸犯刑事法律及違反行政上
      義務規定時，由於刑罰與行政罰同屬對不法行為之制裁，
      而刑罰之懲罰作用較強，故依刑事法律處罰，即足資警惕
      時，實無一事二罰再處行政罰之必要，且刑事法律處罰，
      由法院依法定程序為之，較符合正當法律程序，應予優先
      適用。但罰鍰以外沒入或其他種類行政罰，因兼具維護公
      共秩序之作用，為達行政目的，行政機關仍得『併與裁處
      』」。故前揭行政罰法中關於刑事法律處罰優先且不再處
      以行政秩序罰之目的，在處罰目的與處罰方式相同時，若
      依刑事法律處罰，行為人已接受處罰而足資警惕，並已發
      生懲罰之作用，無再使行為人限於雙重處罰之不利益，實
      無為一事二罰再處行政罰之必要。而關於刑事法律處罰之
      範圍自應採取實質認定，凡刑事實體法或程序法中所規定
      客觀上剝奪行為人生命、自由、財產權利，主觀上亦因制
      裁之嚴厲性、痛苦性、其強度足以造成心理強制而間接達
      成矯正教化之處遇手段，皆應納入其中，而不以形式上符
      合刑法第32條至第34條所定主刑及從刑種類者為限，始與
      前揭法律規範之意旨相符。又按91年2月8日增訂施行之刑
      事訴訟法第253條之1所指之緩起訴處分，其內容、要件與
      刑事訴訟法第252條規定之不起訴處分迥異，緩起訴處分
      為介於起訴與微罪職權不起訴間之緩衝設計，依我國刑事
      訴訟法之體例，並未將緩起訴處分包括於不起訴處分中，
      檢察官對於被告是否為緩起訴處分需考量其：(1)犯罪嫌
      疑充足、(2) 斟酌刑法第57條所列事項、(3)為公共利益
      之維護、(4)以緩起訴為適當者（即適當性）等要件是否
      相符，與不起訴處分之要件截然不同，倘檢察官為緩起訴
      處分時，依刑事訴訟法第253條之2規定，應得被告之同意
      （其中金錢給付、勞務給付、提供義務勞務或處遇措施，
      因涉及被告之財產及人身自由拘束，且產生未經裁判即終
      局處理案件之實質效果尚須考慮被告之意願），得命被告
      於一定期間內履行向被害人道歉、立悔過書、向被害人支
      付相當數額之財產或非財產上之損害賠償、向公庫或指定
      之公益團體、地方自治團體支付一定之金額、向指定之公
      益團體、地方自治團體或社區提供40小時以上240小時以
      下之義務勞務、完成戒癮治療、精神治療、心理輔導或其
      他適當之處遇措施、保護被害人安全之必要命令、預防再
      犯所為之必要命令等處遇措施，其中「向公庫或指定之公
      益團體、地方自治團體支付一定之金額」，此一命被告為
      金錢給付部分，並得為民事強制執行名義，檢察官課被告
      以上之精神、身體、金錢上之負擔，由於此等負擔雖非「
      刑罰」，但性質上可謂實質的制裁，且實質上已造成行為
      人財產、自由、尊嚴等權利之不利影響，性質上已產生實
      質制裁之效果。則受處分人上開違反刑事法律禁止規範之
      犯罪事實既已明確，僅因檢察官採取緩起訴處分之替代性
      刑事處遇手段，為將該案逕行起訴或聲請簡易判決處刑，
      致其後適用之刑事訴訟程序有所區別，然就受處分人負有
      支付一定金額予檢察官指定機構之義務觀察，其如未在上
      開指定期間內確實履行義務，依刑事訴訟法第253條之3第
      1項第3款之規定，受處分人將遭受撤銷緩起訴處分之不利
      益；反之，倘其確實遵守並履行各項緩起訴條件，除非合
      於刑事訴訟法第260 條所定情形之一，否則受處分人即無
      再就同一案件遭受刑事訴追之虞。從而，受處分人已因上
      開緩起訴處分而剝奪其財產權，主觀上前揭金錢給付義務
      亦具有強制性、懲罰性，雖不若易科罰金係以支付金錢作
      為自由行之替代，惟經由緩起訴處分條件之履行使其免於
      遭檢察官發動起訴程序，仍具有替代刑罰之效果，廣義而
      言，應屬前揭所稱之「實質刑事法律處罰」，而有行政罰
      法第26條第1項「一事不二罰」規定之適用（參照臺灣高
      等法院臺中分院95年度交抗字第477號裁定）。
  (四)經查，異議人林富堂對其於97年7月19日14時許，駕駛車
      牌號碼7367-FZ號自小客車，沿臺中市○○區○○路往昌
      平路方向行駛，於行經大連路與昌平路口時，原應注意車
      前狀況，竟疏於注意而自後碾壓過正在騎乘車牌號碼
      SNQ-713號機車之吳淑娟的左腳，致吳淑娟受有傷害（過
      失傷害部分，未據告訴）。然於肇事後畏罪，竟未得吳淑
      娟之同意，即駕車逃逸之違規事實，固不否認。惟異議人
      本案駕車肇事致人受傷而逃逸之同一行為，因同時犯刑法
      第185條之4之公共危險罪，經移送臺灣臺中地方法院檢察
      署檢察官偵辦後，本件原檢察官核被告所為，係涉犯刑法
      第185條之4之罪嫌。又按被告為死刑、無期徒刑、或最輕
      本刑3年以上有期徒刑以外之罪，審酌被告並無前案紀錄
      ，素行尚佳，爰參酌刑法第57條所列事項及公共利益之維
      護，認以緩起訴為適當。而於97年11月27日作成97年度偵
      字第26839號緩起訴處分，並諭知緩起訴期間為1年，異議
      人應於收受緩起訴處分命令通知書之日起1個月內，向國
      庫支付1萬元，經檢察官依職權送臺灣高等法院臺中分院
      檢察署再議，亦經認無不當，以97年度上職議字第6832號
      駁回再議確定，上開緩起訴處分於98年12月17日期滿未經
      撤銷確定，有臺灣臺中地方法院檢察署97年度偵字第
      26839號緩起訴處分書、臺灣高等法院臺中分院檢察署97
      年度上職議字第6832 號處分書、及臺灣高等法院被告前
      案紀錄表各1紙在卷可稽。依照檢察官對本件異議人所為
      緩起訴處分之期間為1年，並命其應向國庫支付1萬元，並
      依職權送臺灣高等法院臺中分院檢察署再議，亦認原處分
      並無不當而駁回再議。再按刑事審判旨在實現刑罰權之分
      配正義，故法院對於有罪被告之科刑，應符合罰刑相當之
      原則，使輕重得宜，罰當其罪，此所以刑法第57條明定科
      刑時，應以行為人之責任為基礎，並審酌一切情狀，尤應
      注意該條所列10款事項，以為科刑輕重之標準。而現階段
      之刑事政策，非祇在實現以往應報主義之觀念，尤重在教
      化之功能。乃本件原檢察官核被告所為，係涉犯刑法第
      185條之4之罪嫌。又按被告為死刑、無期徒刑、或最輕本
      刑3年以上有期徒刑以外之罪，審酌被告並無前案紀錄，
      素行尚佳，爰參酌刑法第57條所列事項及公共利益之維護
      ，認以緩起訴處分適當並諭知緩起訴期間1年，並令異議
      人應向國庫支付1萬元，有緩起訴處分書在卷可稽，足認
      原檢察官已就異議人駕車肇事致人受傷逃逸行為充分評價
      ，並為罰刑相當之處罰，則本諸先刑罰後行政之原則，本
      件自不宜再就已經充分刑罰評價之行為，另循行政程序予
      以再行評價，以防二重評價。衡諸本件異議人所受緩起訴
      處分期間為1年，且已支付國庫1萬元，本院認其應知所警
      惕，無再犯之虞，對於公共利益之維護已經無礙，而上開
      緩起訴處分內容，確對被告財產、自由產生不利之結果，
      且此結果之所生，亦係出於同一駕車逃逸之行為，評價上
      已產生實質刑罰之效果，且其所繳納之處分金等內容，以
      其所受教育程度及經濟狀況，亦已遠逾原處分機關所裁處
      之罰鍰，乃原處分機關就此範圍，實無再另處以罰鍰之必
      要，以免使行為人產生雙重之財產損害。是本件對於性質
      相同之金錢裁罰，已依懲罰作用較強之刑事法律制裁後，
      原處分機關自不得就該同一違規事實再處以「罰鍰」之理
      。原處分就此未予詳查，遽予裁罰，尚有未洽。
四、綜上所述，異議人確有在上開時、地，因駕車肇事致人受傷
    而逃逸之違規行為，原處分機關依道路交通管理處罰條例第
    62條第4項前段、第67條第3項規定，裁處吊銷駕駛執照，1
    年內不得考領駕駛執照部分，於法並無不合。至原處分裁處
    異議人罰鍰6,000元部分，依行政罰法第26條第1項前段規定
    ，即應依刑事法律處罰之，已無再裁處行政罰鍰之餘地，異
    議人就此部分據以聲明異議非無理由。又本件異議人於聲明
    異議狀中雖僅就罰鍰部分提出聲明異議，就吊銷駕駛執照，
    1 年內不得考領部分並未明確提及，惟該吊銷駕駛執照，1
    年內不得考領駕照部分與其交通違規行為是否存在具有緊密
    關係，且與罰鍰部分係屬一處分，無從分離，本院自應予以
    審理，爰將原處分撤銷，並自為裁定如主文第2項所示，以
    資適法。
據上論斷，應依道路交通事件處理辦法第19條前段，裁定如主文
。
中    華    民    國   100    年    3     月    22    日
                          交通法庭    法  官  林世民
以上正本證明與原本無異
如不服本裁定應於送達後5日內向本院提出抗告狀
                                      書記官  紀俊源
中    華    民    國   100    年    3     月    22    日